ACORDAO-COMPLETO-2454933

ACÓRDÃO 4810/2021 ATA 8/2021 - PRIMEIRA CÂMARA

VISTOS, relatados e discutidos estes autos de tomada de contas especial instaurada pela Caixa Econômica Federal (Caixa) , em desfavor do Sr. Ruy Adriano Borges Muniz, ex-prefeito de Montes Claros/MG (gestão 1º/1/2013 a 16/5/2016) , em razão da não execução do Contrato de Repasse 223.341-29/2007 (Siafi 621902) .
ACORDAM os ministros do Tribunal de Contas da União, reunidos em sessão da 1ª Câmara, ante as razões expostas pelo relator, em:
9.1. excluir da relação processual a responsabilidade do Sr. José Vicente Medeiros; 
9.2. rejeitar as alegações de defesa e julgar irregulares as contas do Sr. Ruy Adriano Borges Muniz, com fundamento nos arts. 1º, I, 16, III, "c" e § 2º, da Lei 8.443/1992 c/c os arts. 19 e 23, III, da mesma lei, e com arts. 1º, I, 209, III e § 5º, 210 e 214, III, do RI/TCU, e condená-lo ao pagamento das quantias abaixo especificadas, com a fixação do prazo de quinze dias, a contar da notificação, para comprovar, perante o Tribunal (art. 214, III, "a", do RI/TCU) , o recolhimento da dívida aos cofres do Tesouro Nacional, atualizada monetariamente e acrescida dos juros de mora, calculados a partir das datas discriminadas, até a data do recolhimento, na forma prevista na legislação em vigor:
	VALOR ORIGINAL (R$) 
	DATA DA OCORRÊNCIA 

	14.528,76
	7/4/2010

	20.976,11
	17/6/2010

	40.518,55
	26/8/2010

	21.781,56
	25/10/2010

	38.216,44
	9/12/2010

	8.164,06
	5/1/2011

	16.328,52
	17/3/2011

	64.999,85
	29/4/2011

	11.788,64
	8/7/2011

	10.342,17
	25/10/2011

	83.985,74
	5/12/2011

	1.323,56
	22/3/2012

	1.478,61
	22/8/2012

	102.600,37
	21/9/2012

	110.350,47
	04/01/2013

	26.385,53
	28/11/2013

	93.042,03
	31/07/2015

9.3. aplicar ao Sr. Ruy Adriano Borges Muniz a multa prevista no art. 57 da Lei 8.443/1992 c/c o art. 267 do RI/TCU, no valor de R$ 106.000,00 (cento e seis mil reais) , com a fixação do prazo de 15  (quinze) dias, a contar da notificação, para que comprove, perante este Tribunal (art. 214, III, "a", do RI/TCU) , o recolhimento da dívida aos cofres do Tesouro Nacional, atualizada monetariamente desde a data do presente acórdão até a do efetivo recolhimento, se for paga após o vencimento, na forma da legislação em vigor;
9.4. autorizar, desde logo, nos termos do art. 28, II, da Lei 8.443/1992, a cobrança judicial das dívidas, caso não atendidas as notificações;
9.5. em cumprimento ao disposto no § 3º do art. 16 da Lei 8.443/1992, encaminhar cópia desta deliberação à Procuradoria da República no Estado de Minas Gerais.

Tomada de contas especial instaurada em razão da não execução do objeto de contrato de repasse, tendo por objeto a "construção de unidades habitacionais para reassentamento de famílias residentes em áreas de risco, reforma de edificações precárias e execução de obras de saneamento básico, drenagem, recuperação ambiental e urbanização, e pavimentação da cidade industrial.

Primeira Câmara

Município de Montes Claros/MG.

3. Interessados/Responsáveis:
3.1. Responsável: Ruy Adriano Borges Muniz (XXX.189.546-XX).

13.1. Ministros presentes: Walton Alencar Rodrigues (Presidente), Vital do Rêgo e Jorge Oliveira.
13.2. Ministro-Substituto convocado: Marcos Bemquerer Costa.
13.3. Ministros-Substitutos presentes: Augusto Sherman Cavalcanti e Weder de Oliveira (Relator).

ACORDAO-COMPLETO-2570276

Acórdão 2144/2023 - Primeira Câmara

WEDER DE OLIVEIRA

Transcrevo, com ajustes de forma, a instrução apresentada pela Secretaria de Controle Externo de Tomada de Contas Especial (Secex-TCE) [footnoteRef:2]: [2:  Peça 28.] 
"Trata-se de Tomada de Contas Especial Instaurada pela Caixa Econômica Federal - Caixa, em razão da não execução do objeto do Contrato de Repasse 223.341-29/2007 (Siafi 621902) , celebrado com o Município de Montes Claros/MG, tendo por objeto a 'construção de unidades habitacionais para reassentamento de famílias residentes em áreas de risco, reforma de edificações precárias e execução de obras de saneamento básico, drenagem, recuperação ambiental e urbanização da Vila Novo Castelo Branco, e pavimentação da cidade industrial', conforme o Plano de Trabalho (peça 3, p. 26-32) , com vigência estipulada para o período de 21/12/2007 a 30/12/2016.
II - HISTÓRICO
2.	Os recursos previstos para implementação do objeto do referido Contrato de Repasse foram orçados inicialmente no valor total de R$ 13.222.000,00 (peça 03, p. 50) , com a seguinte composição: R$ 1.013.400,00 de contrapartida do Contratado e R$ 12.208.600,00 à conta do Contratante. Entretanto, houve reprogramação em 2011 (LAE 08/08/2011 e SPA 25/08/2011) que alterou o valor de repasse para R$ 6.951.706,06 e contrapartida para R$ 2.998.125,84, totalizando R$ 9.949.831,90, os quais foram transferidos parcialmente - R$ 7.228.868,58 - à conta corrente vinculada ao Contrato de Repasse. Do valor transferido, foi desbloqueada efetivamente a quantia de R$ 750.143,06 (R$83.602,09 de recursos da contrapartida e R$ 666.540,97 de recursos federais) , peça 06, p. 34.
3.	Os valores de recursos federais desbloqueados podem ser resumidos na tabela abaixo (peça 06, p. 34-35 e 61) :
	Valor do Desbloqueio
	Data

	14.258,76
	07/04/2010

	20.976,11
	17/06/2010

	40.518,55
	26/08/2010

	21.781,56
	25/10/2010

	38.216,44
	09/12/2010

	8.164,06
	05/01/2011

	16.328,52
	17/03/2011

	64.999,85
	29/04/2011

	11.788,64
	08/07/2011

	10.342,17
	25/10/2011

	83.985,74
	05/12/2011

	1.323,56
	22/03/2012

	1.478,61
	22/08/2012

	102.600,37
	21/09/2012

	110.350,47
	04/01/2013

	26.385,53
	28/11/2013

	93.042,03
	31/07/2015

4.	O fundamento para a instauração da Tomada de Contas Especial, conforme consignado na matriz de responsabilização elaborada pelo tomador de contas, foi a constatação da seguinte irregularidade (peça 7, p. 4) : 
Não cumprimento do objeto pactuado no Contrato de Repasse 0223.34129/2007.
4.1	Tal fato pode ser melhor entendido quando se descreve as providências ocorridas: 
- Inicialmente, o contrato foi firmado com a Empresa Municipal de Serviços, Obras e Urbanização - Esurb (peça 05 fls. 10/11) , em 01/05/2009, e com prazo inicial de 360 dias, por meio de dispensa de licitação;
- Posteriormente, tendo em vista problemas financeiros da Esurb, e com a concordância da CEF, houve repactuação do Termo de Compromisso, tendo a Prefeitura realizado procedimento licitatório onde foi contratada a empresa Consercon Construção Ltda. (contrato à peça 04 fls. 51/57) , para fins de construção de parte das unidades inicialmente contratadas junto a Esurb, com prazo, após aditivos, findando em 26/06/2013 (peça 04 fls. 59) ;
- Segundo Relatórios emitidos pela CEF em vistoria às obras (peça 05 fls. 22/40) , encontravam-se executados o percentual de 7,22% dos serviços;
- Houve rescisão contratual a partir de 04/03/2013 (peça 05 fls. 07/09) , sem que o responsável tivesse tomado as providências determinadas pela Caixa Econômica Federal para fins de repactuação;
- A CEF, por diversas vezes e por mais de 3 anos e meio, esteve em contato com a Prefeitura de Montes Claros, já sob a administração do responsável nestes autos, para fins de reprogramação do Termo de Compromisso, sem que tenha obtido sucesso nessa empreitada (peça 05, fs. 62, peça 06, p. 07-30) ;
- Assim, uma vez que não houve retomada das obras, foi instaurada a presente tomada de contas especial pelo valor total desbloqueado, uma vez que a parcela realizada não teria aproveitamento para a população beneficiada. 
5.	O responsável arrolado na fase interna foi devidamente comunicado e, diante da ausência de justificativas suficientes para elidir a irregularidade e da não devolução dos recursos, instaurou-se a tomada de contas especial.
6.	No relatório (peça 6, p. 74, e peça 7, p. 03) , o tomador de contas concluiu que o prejuízo importaria no valor original de R$ 666.540,97, imputando-se a responsabilidade a Ruy Adriano Borges Muniz, ex-Prefeito do Município de Montes Claros/MG, no período de 1/1/2013 a 16/05/2016. 
7.	Em 22/03/2019, a Controladoria-Geral da União emitiu o relatório de auditoria 253/2019 (peça 7, pl. 8-10) , em concordância com o relatório do tomador de contas. O certificado de auditoria e o parecer do dirigente do órgão de controle interno concluíram pela irregularidade das presentes contas (peça 7, p. 11-13) .
8.	Em 10/04/2019, o ministro responsável pela área atestou haver tomado conhecimento das conclusões contidas no relatório e certificado de auditoria, bem como do parecer conclusivo do dirigente do órgão de controle interno, manifestando-se pela irregularidade das contas, e determinou o encaminhamento do processo ao Tribunal de Contas da União (peça 07 fls. 17/18) .
9.	Da análise dos documentos presentes nos autos, verificou-se que estavam presentes os elementos para a correta caracterização do débito e imputação de responsabilidade, tendo em vista que o Sr. Ruy Adriano Borges Muniz era o gestor na época de rescisão do contrato, não tendo tomado providências para continuidade das obras, apesar de diversas vezes notificado para tal, o que causou o não aproveitamento da parcela executada e o não atingimento dos objetivos do contrato de repasse. Na peça 3, p. 7, o concedente assim motivou a responsabilização do prefeito:
'Entendemos improcedente a defesa apresentada por este ex-prefeito, pois o motivo que originou a instauração de TCE foi a inexecução do objeto pactuado. O termo de compromisso está em reprogramação desde 02/06/2014. Todavia, apesar das diversas comunicações da Caixa informando à Prefeitura as providências necessárias para continuidade da análise (CE 1554/2014, CE0496/2015, CE1550/2015. CE2245/2) 15, CE2400/2015, CE 0809/2016, CE 0947/2016 ANEXAS) da reprogramação e conseqüente retomada da execução do objeto, o Município não providenciou a entrega dos documentos solicitados. A ausência de pagamento à empresa Coisercon não impedia que a Prefeitura providenciasse elaboração dos documentos necessários para análise da reprogramação, conforme pode-se constatar pelas datas das CEs enviadas à Prefeitura, nas quais a Caixa reiteradamente solicitava providências nesse sentido. Além disso, essa questão foi superada em 06/2015, quando houve o depósito judicial dos valores aferidos para a referida empresa. Por isso, restou imperioso a notificação sobre a possível TCE a este ex-prefeito em 02/2016. Apesar disso, à época em que deixou a administração municipal (16/05/2016) , ainda não tínhamos recebido os documentos solicitados. Assim, entendemos que os motivos ensejadores da instauração da TCE ocorreram durante o mantado deste ex-administrador, por isso, concluímos por sua responsabilidade.'
9.1	Em relação ao prefeito antecessor, Sr. Athos Avelino Pereira, o concedente o isentou de responsabilidade (peça 3, p. 7) , porque na sua gestão (2005/2008) não houve liberação de recursos e nem início da obra.
9.2.	No tocante ao Sr. José Vicente Medeiros (gestão 16/5/2016 a 31/12/2016) , entendeuse, assim como o órgão concedente, ter o mesmo contribuído para o insucesso do empreendimento, haja vista estas razões dispostas pelo Concedente (peça 3, p. 8) :
' (...) durante esse período cumpria ao ex-administrador providenciar o andamento do objeto, em especial o atendimento às solicitações feitas pela Caixa por meio das CEs 0809/2016/GIVOB/MO e 0947/2016/GIGOV/MO para continuidade da análise da reprogramação solicitada pelo município ou apresentar alguma outra forma de regularização da situação do temo de compromisso, como a responsabilização da administração com pedido de ressarcimento ao erário ou a devolução dos recursos, o que não foi feito.'
9.3.	A ausência das providências necessárias à conclusão dos serviços pactuados objeto do convênio em tela, restando imprestável a parcela executada porque a obra ficou inacabada e os serviços executados não foram suficientes para obter o atingimento dos objetivos colimados, resultou na impossibilidade de aproveitamento da parcela executada, e, consequentemente, em prejuízo ao erário correspondente ao valor integral repassado.
9.4.	Quanto ao Sr. Humberto Guimarães Souto, Prefeito no período de 2017 aos dias atuais, não consta dos autos nenhum comprovante de que o mesmo teria sido provocado pela CEF a dar continuidade às obras, e considerando ainda que o contrato de repasse não se encontrava mais vigente (fl. 74 de peça 06) , entendeu-se que o mesmo não deveria ser chamado como responsável solidário nestes autos.
9.5.	Foi apontado, ainda, que a empresa responsável pela parcela das obras realizadas não deveria ser responsabilizada, tendo em vista não haver nos autos qualquer comprovação de ter sido ela a causadora da paralisação das obras, não tendo nem sequer sido chamada a integrar o polo passivo desta Tomada de Contas Especial ainda na fase interna.
9.5.1	Observe-se que com relação às empresas contratada e subcontratada, elas só respondem, no caso de débito resultante de execução parcial do objeto do convênio sem alcance dos seus objetivos, pela diferença entre o valor total pago e o valor total dos serviços executados. É que as sociedades, na condição de signatárias de contratos administrativos, não têm a responsabilidade de assegurar o cumprimento dos objetivos de convênio, mas de realizar o objeto contratual segundo os seus termos e à orientação superior da administração pública contratante. 
9.5.2	Ainda que tenha ocorrido descumprimento do contrato, que venha a ser rescindido a pedido da empresa, tal fato não implica a devolução integral dos valores regularmente recebidos pelos serviços efetivamente executados. 
9.5.3	Havendo a empreiteira executado serviços para os quais foi contratada, deve receber a respectiva remuneração, podendo ser descontados apenas os valores das multas devidas até o limite dos prejuízos causados, caso a garantia não tenha sido suficiente para tanto.
9.5.4	Tal aspecto, contudo - aplicação ou não de sanções contratuais e devolução dos prejuízos causados - diz respeito apenas à entidade municipal contratante e à empresa, não tendo repercussão na relação entre aquela e a União, no que se refere à responsabilidade pela devolução de recursos do convênio.12.6.	Esta Corte possui entendimento sedimentado de que a execução parcial de objetos de convênios em que reste consignada a imprestabilidade do que edificado para o atingimento da meta ajustada implica débito em valor integral, conforme se nota dos precedentes abaixo relacionados, colhidos da ferramenta de pesquisa denominada Jurisprudência Selecionada:
Acórdão 494/2016-TCU-Primeira Câmara (Relator Ministro-Substituto André de Carvalho) 
A execução parcial do objeto pactuado aliada à imprestabilidade da parcela realizada permite a condenação do responsável pelo valor total dos recursos repassados pelo convênio.
Acórdão 2812/2017-TCU-Primeira Câmara (Relator Ministro-Substituto Weder de Oliveira) 
Considera-se como prejuízo em valores integrais a aplicação dos recursos do convênio em objeto que se revela inservível ou sem funcionalidade após a sua execução, completa ou parcial.
Acórdão 11571/2018-TCU-Primeira Câmara (Relator Ministro Benjamin Zymler) 
Quando a parcela executada do convênio não for suficiente para o atingimento, ainda que parcial, dos objetivos do ajuste, sem quaisquer benefícios à sociedade, a possibilidade de aproveitamento do que já foi executado em eventual retomada das obras, por se tratar de mera hipótese, não de benefício efetivo, não enseja o correspondente abatimento no valor do débito apurado.
9.7 	No caso em tela, não se vislumbrava a possibilidade de aproveitamento do que foi executado para conclusão posterior do objeto avençado, não podendo ser extraídos daquilo que foi executado quaisquer dos benefícios almejados originalmente. Houve, portanto, completo desperdício de dinheiro público, o qual deve ser integralmente devolvido aos cofres federais.
9.8.	Feita a análise, foi realizada a citação dos responsáveis conforme abaixo descrito:
	Responsáveis: Ruy Adriano Borges Muniz (CPF XXX.189.546-XX) e José Vicente Medeiros (CPF XXX.977.196-XX) ;
	Irregularidade: ausência de funcionalidade do objeto pactuado no Contrato de Repasse 0223.34129/2007, celebrado com o Município de Montes Claros/MG, consistente na "construção de unidades habitacionais para reassentamento de famílias residentes em áreas de risco, reforma de edificações precárias e execução de obras de saneamento básico, drenagem, recuperação ambiental e urbanização da Vila Novo Castelo Branco, e pavimentação da cidade industrial, sem aproveitamento útil da parcela executada, por motivo de inexecução parcial.Condutas: deixar de tomar as providências necessárias à conclusão da obra ou dos serviços pactuados objeto do Contrato de Repasse 0223.34129/2007, restando imprestável a parcela executada, seja por ter ficado a obra inacabada, seja porque os serviços executados não foram suficientes para obter o atingimento dos objetivos acordados.
	Nexo de causalidade: a ausência das providências necessárias à conclusão de obra ou dos serviços pactuados objeto do Contrato de Repasse 0223.34129/2007 resultou na impossibilidade de aproveitamento da parcela executada, e, consequentemente, em prejuízo ao erário correspondente ao valor integral repassado.
	Débito Apurado: vide item 03 supra.
10.	Os responsáveis foram regularmente citados, conforme documentos de peças 15-16 e 19-20 (ofícios de citação e AR´s, respectivamente) e tabela adiante, tendo apenas o Sr. Ruy Adriano Borges Muniz comparecido aos autos para apresentação de suas alegações de defesa.
	Comunicação
	Data de expedição
	Destinatário
	Origem do endereço
	Data da ciência
	Peça da Resposta

	Ofício 4418/2020-Secomp-4
	27/02/2020, peça 15
	Ruy Adriano Borges Muniz
	Receita Federal
	09/03/2020, peça 19
	22, 23, 24, 25, 26

	Ofício 4419/2020-Secomp-4
	27/02/2020, peça 16
	Jose Vicente Medeiros
	Receita Federal
	09/03/2020, peça 20
	Não houve

III - ANÁLISE DOS PRESSUPOSTOS DE PROCEDIBILIDADE DA IN/TCU 71/2012
Apreciação do Prejuízo ao Contraditório e Ampla Defesa
11.	Verifica-se que não houve o transcurso de mais de dez anos desde o fato gerador sem que tenha havido a notificação do responsável pela autoridade administrativa federal competente (art. 6º, inciso II, c/c art. 19 da IN/TCU 71/2012, modificada pela IN/TCU 76/2016) , uma vez que os repasses ocorreram em 2009/2015, e o responsável foi notificado sobre a irregularidade pela autoridade administrativa competente em julho de 2017 (peça 3, p. 11-13) , tendo inclusive apresentado defesa à CEF (peça 3, p. 14-17) .
Valor de Constituição da TCE 	
12.	Verifica-se, ainda, que o valor atualizado do débito corrigido monetariamente até 21/06/2018 (sem juros) atinge o montante de R$ 1.078.585,67 (peça 6, p. 61-71) , portanto superior ao limite mínimo de R$ 100.000,00, na forma estabelecida conforme os arts. 6º, inciso I, e 19 da IN/TCU 71/2012, modificada pela IN/TCU 76/2016. 
13.	Por oportuno, registra-se que, em atendimento ao item 9.4 do Acórdão 1772/2017-TCU-Plenário (Relator Ministro-Substituto Augusto Sherman Cavalcanti) , foi efetuada pesquisa no sistema processual do TCU, tendo sido localizada a tomada de contas especial TC Processo 039.057/2018-6, que se encontra aberta e de cujo rol faz parte o Sr. Ruy Adriano Borges Muniz (CPF XXX.189.546-XX) .
IV - EXAME TÉCNICO
Da validade das notificações:
14. 	Preliminarmente, cumpre tecer breves considerações sobre a forma como são realizadas as comunicações processuais no TCU. A esse respeito, destacam-se o art. 179, do Regimento Interno do TCU (Resolução 155, de 4/12/2002) e o art. 4º, inciso III, § 1º, da Resolução TCU 170, de 30 de junho de 2004, in verbis:
'Art. 179. A citação, a audiência ou a notificação, bem como a comunicação de diligência, farse-ão:
I - mediante ciência da parte, efetivada por servidor designado, por meio eletrônico, fac-símile, telegrama ou qualquer outra forma, desde que fique confirmada inequivocamente a entrega da comunicação ao destinatário;
II - mediante carta registrada, com aviso de recebimento que comprove a entrega no endereço do destinatário;
III - por edital publicado no Diário Oficial da União, quando o seu destinatário não for localizado
 (...) 
Art. 3º As comunicações serão dirigidas ao responsável, ou ao interessado, ou ao dirigente de órgão ou entidade, ou ao representante legal ou ao procurador constituído nos autos, com poderes expressos no mandato para esse fim, por meio de:
I - correio eletrônico, fac-símile ou telegrama;
II - servidor designado;
III - carta registrada, com aviso de recebimento;
IV - edital publicado no Diário Oficial da União, quando o seu destinatário não for localizado, nas hipóteses em que seja necessário o exercício de defesa.
Art. 4º. Consideram-se entregues as comunicações:
I - efetivadas conforme disposto nos incisos I e II do artigo anterior, mediante confirmação da ciência do destinatário;
II - realizadas na forma prevista no inciso III do artigo anterior, com o retorno do aviso de recebimento, entregue comprovadamente no endereço do destinatário;
III - na data de publicação do edital no Diário Oficial da União, quando realizadas na forma prevista no inciso IV do artigo anterior.
§ 1º O endereço do destinatário deverá ser previamente confirmado mediante consulta aos sistemas disponíveis ao Tribunal ou a outros meios de informação, a qual deverá ser juntada ao respectivo processo.
 (...) '
15.	Bem se vê, portanto, que a validade da citação via postal não depende de que o aviso de recebimento seja assinado pelo próprio destinatário da comunicação, o que dispensa, no caso em tela, a entrega do AR em 'mãos próprias'. A exigência da norma é no sentido de o Tribunal verificar se a correspondência foi entregue no endereço correto, residindo aqui a necessidade de certeza inequívoca. 
16.	Não é outra a orientação da jurisprudência do TCU, conforme se verifica dos julgados a seguir transcritos:
'São válidas as comunicações processuais entregues, mediante carta registrada, no endereço correto do responsável, não havendo necessidade de que o recebimento seja feito por ele próprio (Acórdão 3648/2013-TCU-Segunda Câmara, Relator Ministro JOSÉ JORGE) ;
É prescindível a entrega pessoal das comunicações pelo TCU, razão pela qual não há necessidade de que o aviso de recebimento seja assinado pelo próprio destinatário. Entregandose a correspondência no endereço correto do destinatário, presume-se o recebimento da citação. (Acórdão 1019/2008-TCU-Plenário, Relator Ministro BENJAMIN ZYMLER) ;
As comunicações do TCU, inclusive as citações, deverão ser realizadas mediante Aviso de Recebimento - AR, via Empresa Brasileira de Correios e Telégrafos, bastando para sua validade que se demonstre que a correspondência foi entregue no endereço correto. (Acórdão 1526/2007-TCU-Plenário, Relator Ministro AROLDO CEDRAZ) .'
17. 	A validade do critério de comunicação processual do TCU foi referendada pelo Supremo Tribunal Federal, nos termos do julgamento do MS-AgR 25.816/DF, por meio do qual se afirmou a desnecessidade da ciência pessoal do interessado, entendendo-se suficiente a comprovação da entrega do 'AR' no endereço do destinatário:
'Ementa: agravo regimental. Mandado de segurança. Desnecessidade de intimação pessoal das decisões do tribunal de contas da união. art. 179 do regimento interno do TCU. Intimação do ato impugnado por carta registrada, iniciado o prazo do art. 18 da lei nº 1.533/51 da data constante do aviso de recebimento. Decadência reconhecida. Agravo improvido.
O envio de carta registrada com aviso de recebimento está expressamente enumerado entre os meios de comunicação de que dispõe o Tribunal de Contas da União para proceder às suas intimações.
O inciso II do art. 179 do Regimento Interno do TCU é claro ao exigir apenas a comprovação da entrega no endereço do destinatário, bastando o aviso de recebimento simples.'
Da revelia do responsável Jose Vicente Medeiros
18.	No caso vertente, a citação do responsável se deu em endereço constante em bancos de dados da Receita Federal do Brasil e a entrega do ofício citatório nesse endereço ficou comprovada, conforme detalhamento no item 10, acima.
19.	Nos processos do TCU, a revelia não leva à presunção de que seriam verdadeiras todas as imputações levantadas contra os responsáveis, diferentemente do que ocorre no processo civil, em que a revelia do réu opera a presunção da verdade dos fatos narrados pelo autor (Acórdão 1009/2018-TCU-Plenário, Relator: BRUNO DANTAS; 2369/2013 - TCU - Plenário, Relator: BENJAMIN ZYMLER e 2449/2013 - TCU - Plenário, Relator: BENJAMIN ZYMLER) . Dessa forma, a avaliação da responsabilidade do agente não pode prescindir da prova existente no processo ou para ele carreada.
20.	Ao não apresentar sua defesa, o responsável deixou de produzir prova da regular aplicação dos recursos sob sua responsabilidade, em afronta às normas que impõem aos gestores públicos a obrigação legal de, sempre que demandados pelos órgãos de controle, apresentar os documentos que demonstrem a correta utilização das verbas públicas, a exemplo do contido no art. 93 do Decreto-Lei 200/1967: 'Quem quer que utilize dinheiros públicos terá de justificar seu bom e regular emprego na conformidade das leis, regulamentos e normas emanadas das autoridades administrativas competentes.'
21.	Mesmo as alegações de defesa não sendo apresentadas, considerando o princípio da verdade real que rege esta Corte, procurou-se buscar, em manifestações dos responsáveis na fase interna desta Tomada de Contas Especial, se havia algum argumento que pudesse ser aproveitado a seu favor. Contudo, tal providência mostrou-se infrutífera.
22.	Em se tratando de processo em que a parte interessada não se manifestou acerca das irregularidades imputadas, não há elementos para que se possa efetivamente aferir e reconhecer a ocorrência de boa-fé na conduta dos responsáveis, podendo este Tribunal, desde logo, proferir o julgamento de mérito pela irregularidade das contas, conforme os termos dos §§ 2º e 6º do art. 202 do Regimento Interno do TCU. (Acórdão 2064/2011-TCU-Primeira Câmara (relator: Ubiratan Aguiar) , 6.182/2011-TCU-1ª Câmara (relator: Weber de Oliveira) , 4.072/2010-TCU-1ª Câmara (Relator: Valmir Campelo) , 1.189/2009-TCU-1ª Câmara (Relator: Marcos Bemquerer) , 731/2008-TCU-Plenário (Relator: Aroldo Cedraz) .
23.	Dessa forma, o responsável Jose Vicente Medeiros deve ser considerado revel, nos termos do art. 12, §3º, da Lei 8.443/1992, devendo suas contas serem julgadas irregulares, condenando-os ao débito apurado e aplicando-lhe a multa prevista no art. 57 da Lei 8.443/1992, já que não lhe socorre a defesa oferecida pelo outro responsável.
Defesa do Sr. Ruy Adriano Borges Muniz (peça 22-26) 
24.	Inicialmente, requer o ex-gestor a anulação da presente tomada de contas especial ante a ausência de citação de litisconsortes passivos necessários. Entende o responsável que deveriam ter sido citados os prefeitos antecessores, o Sr. Athos Avelino Pereira por ter sido o então prefeito a assinar o termo com a Caixa Econômica Federal, o Sr. Luiz Tadeu Leite, exprefeito no período 2009/2012 por ter gerido parte dos recursos, bem como o Sr. Humberto Guimarães Souto, prefeito no período 2017 aos dias atuais, por ser o gestor responsável pela prestação de contas, uma vez que o contrato de repasse teria vigência até 31/12/2016 e as contas deveriam ser prestadas em até 60 dias após essa data.
24.1	Alega ainda o ex-gestor que deveria ser excluído do rol de responsáveis deste processo, uma vez que ao assumir a Prefeitura, no início de 2013, teria tomado providências com vistas à repactuação do contrato de repasse, o qual teria orçamento bastante defasado, por ter sido feito há mais de 6 anos, além de já ter as prestações de contas parciais anteriores aprovadas, e que, conforme fariam provas os e-mails e atas de reunião constantes nos autos (peça 5, p. 62 e peça 6, p. 7/29) , a Prefeitura, por meio do responsável, estaria trabalhando ativamente para fins de efetuar a repactuação do contrato de repasse, o que comprovaria não ter o mesmo praticado omissão em concluir as obras ou adotar medidas pertinentes para o resguardo do Erário.
24.2	Informa, ainda, que seria condição imposta pela CEF para a repactuação o pagamento de valores à empresa Consercon no montante de R$ 204.700,88, com a qual o contrato de realização das obras havia sido rescindido, pagamentos esses que a Prefeitura entendia não serem pertinentes, tendo inclusive ingressado com ação junto à Justiça Federal para que a Caixa se abstivesse de exigir tal pagamento para a efetivação da repactuação, e somente após deferimento da tutela antecipada pela Justiça é que a Caixa teria dado seguimento aos procedimentos sem a cobrança de tal suposta obrigação.
24.3	Por fim, além de reiterar ter agido diligentemente para fins de resolução dos problemas encontrados e repactuação do contrato de repasse e retomada das obras, vem a solicitar deste Tribunal que envie ofícios à Prefeitura de Montes Claros/MG e à CEF para que encaminhem documentos referentes à prestação de contas, da concorrência que veio a contratar a empresa Consercon e do processo de reprogramação, além de solicitar também perícia contábil/financeira para fins de comprovação de que o valor unitário para construção das unidades habitacionais era inexequível.
25.	De início, temos a comentar que não cabe razão quanto ao pedido de anulação da presente tomada de contas especial. A responsabilização dos Srs. Athos Avelino Pereira e Sr. Humberto Guimarães Souto já foi anteriormente comentada, tanto na instrução de peça 10 quanto nos itens 9.1 e 9.4 supra.
25.1	Também não cabe o chamamento do Sr. Luiz Tadeu Leite aos autos, mesmo tendo gerido parte dos recursos, uma vez não haver no processo nenhum indício de que o mesmo tenha dado causa à paralisação dos serviços ou tenha realizado pagamento por serviço não realizado ou feito com falhas técnicas. Muito pelo contrário. O fato de que durante sua gestão as prestações de contas parciais teriam sido aprovadas vem a provar que durante sua gestão a obra vinha sendo regularmente executada, o que o eximiria de responsabilidade por posterior paralisação e inexecução parcial sem aproveitamento da parcela realizada. Vide, inclusive, os relatórios de fiscalização da CEF na peça 05, p. 12-28, que apontavam a obra como em execução durante seu mandato.
25.1.1	Ademais, conforme a firme jurisprudência a respeito, cabe salientar que o instituto da solidariedade passiva constitui benefício legal em favor do credor e, por esse motivo, a eventual ausência de chamamento ao processo de outros responsáveis solidários não obsta a imputação de débito ao agente devidamente citado, o qual pode buscar em juízo eventual ressarcimento pessoal por meio da devida ação regressiva (Acórdãos 301/2015-Plenário; 737/2014-2ª Câmara; 1.737/2014-2ª Câmara 4.192/2011-1ª Câmara; 10.560/2011-2ª Câmara; 864/2009-Plenário, dentre outros) . Assim, mesmo que houvesse outro responsável pelo dano em destaque, não há óbice ao seguimento do processo.
25.2	Já a alegação de que teria tomado as devidas providências para repactuação do contrato de repasse também não merece guarida, uma vez que, conforme já comentado anteriormente, a primeira notificação do responsável se deu em 08/01/2013 (peça 6, p. 7) , sendo diversas vezes reiterada durante mais de 03 anos, tempo esse que se entende suficiente para a tomada de providências efetivas com vistas a regularização das eventuais pendências (pç. 6, p. 8/29) .
25.3	Ademais, dos documentos constantes dos autos, em nenhuma das notificações ou atas de reuniões consta a informação de que seria necessário à Prefeitura efetuar o pagamento no valor de R$ 204.700,88 para prosseguimento das providências de repactuação do contrato de repasse (peça 5, p. 62 e pç. 6, p. 7/29) . Dessa forma, entende-se que não há como se comprovar a alegação de que a CEF estaria apresentando óbices, muito menos que tenha agido diligentemente para solução dos problemas e continuidade das obras, tendo em vista o elevado número de vezes pelas quais foi notificado para apresentação de documentos e/ou outros elementos, sem, no entanto, ter tomado as devidas providências.
25.4	Por fim, quanto ao pedido de realização de diligências para obtenção de documentos ou realização de perícia contábil/financeira, vale lembrar que o ônus da prova da boa e regular aplicação dos recursos recai sobre o gestor, e não sobre o TCU, devendo o gestor fornecer todas as provas da regular aplicação dos recursos sob sua responsabilidade, em conformidade com os normativos vigentes e reiterada jurisprudência do TCU.
25.5	Tal entendimento está consolidado nesta Corte de Contas, conforme se verifica nos Acórdão 1577/2014-TCU-Segunda Câmara, rel. ANDRÉ DE CARVALHO; 6.716/2015-TCU-1ª Câmara, rel. AUGUSTO SHERMAN; 9.254/2015-TCU-2ª Câmara, rel. ANA ARRAES; 9.820/2015-TCU-2ª Câmara, rel.  RAIMUNDO CARREIRO; 659/2016-TCU-2a Câmara, rel. MARCOS BEMQUERER; 1.322/2019-TCU-2ª Câmara, rel. ANA ARRAES e 2.764/2019-TCU-2ª Câmara, rel. ANA ARRAES.
25.6	No que se refere à solicitação de perícia técnica para comprovação das alegações, dever ser esclarecido ao responsável que o processo de controle externo, disciplinado pela Lei 8.443/1992 e pelo Regimento Interno do Tribunal, não admite pedido de produção de prova pericial. O ônus de demonstrar a regular aplicação dos recursos federais é do próprio responsável, não sendo competência deste Tribunal, portanto, determinar a realização de perícia para a obtenção das provas (Acórdão 1599/2007-TCU-Plenário, 611/2007-1ª Câmara e 1.098/2008-2ª Câmara) 
26.	Já quanto ao Sr. José Vicente Medeiros, regularmente citado o responsável não compareceu aos autos. Operam-se, portanto, os efeitos da revelia, dando-se prosseguimento ao processo, nos termos do art. 12, § 3º, da Lei 8.443/1992.
Prescrição da Pretensão Punitiva
27.	Vale ressaltar que a pretensão punitiva do TCU, conforme Acórdão 1441/2016-TCU-Plenário, Relator: Benjamin Zymler, que uniformizou a jurisprudência acerca dessa questão, subordina-se ao prazo geral de prescrição indicado no art. 205 do Código Civil, que é de dez anos, contado da data de ocorrência da irregularidade sancionada, nos termos do art. 189 do Código Civil, sendo este prazo interrompido pelo ato que ordenar a citação, a audiência ou a oitiva dos responsáveis.
28.	No caso em exame, não ocorreu a prescrição, uma vez que a irregularidade sancionada se iniciou em abril de 2010 e o ato de ordenação da citação ocorreu em 14/2/2020 (peça 12) .
V - CONCLUSÃO
29.	A partir dos elementos constantes dos autos, foi possível verificar que o contrato administrativo para execução dos serviços objeto do Contrato de Repasse 0223.34129/2007 foi rescindido na gestão do Sr. Ruy Adriano Borges Muniz e que esse gestor, juntamente com seu sucessor o Sr. José Vicente Medeiros, dispuseram de verba e tempo suficiente para executar o empreendimento objeto do mencionado contrato de repasse, mas não adotaram as providências necessárias à retomada e conclusão das obras, dando causa ao prejuízo apontado.
29.1.	O exame técnico acima permitiu concluir pela rejeição das alegações de defesa do Sr. Ruy e pela revelia do Sr. José Vicente.
29.2	 Desse modo, como inexistem nos autos elementos que demonstrem a boa-fé dos responsáveis ou a ocorrência de outros excludentes de ilicitude, punibilidade ou culpabilidade, pode ser dada sequência ao processo, com o julgamento das contas dos devedores pela irregularidade, com imputação de débito e aplicação de multa, nos termos dos arts. 16, inciso III, alínea 'c', e 57 da Lei 8.443/1992 c/c o art. 202, § 6º, do Regimento Interno do TCU.
VI - PROPOSTA DE ENCAMINHAMENTO
30.	Diante do exposto, submetem-se os autos à consideração superior, propondo:
30.1. 	considerar revel o Sr. e José Vicente Medeiros (CPF XXX.977.196-XX) , para todos os efeitos, dando-se prosseguimento ao processo, com fulcro no art. 12, § 3º, da Lei 8.443/1992;
30.2. 	rejeitar as alegações de defesa do Sr. Ruy Adriano Borges Muniz, (CPF XXX.189.546-XX) ;
30.3.	 julgar irregulares, nos termos dos arts. 1º, inciso I, 16, inciso III, alínea 'c', § 2º, da Lei 8.443/92 c/c os arts. 19 e 23, inciso III, da mesma Lei, e com arts. 1º, inciso I, 209, inciso III, 210 e 214, inciso III, do Regimento Interno/TCU, as contas dos Srs. Ruy Adriano Borges Muniz, (CPF XXX.189.546-XX) e José Vicente Medeiros (CPF XXX.977.196-XX) , condenando-os, solidariamente, ao pagamento das importâncias a seguir especificadas, atualizadas monetariamente e acrescidas dos juros de mora, calculados a partir das datas discriminadas até a data do efetiva quitação do débito, fixando-lhes o prazo de quinze dias, para que comprovem, perante o Tribunal, o recolhimento das referidas quantias aos cofres do Tesouro Nacional, nos termos do art. 23, inciso III, alínea 'a', da citada lei;
	Responsáveis: Ruy Adriano Borges Muniz, CPF XXX.189.546-XX, e José Vicente Medeiros (CPF XXX.977.196-XX) :	
	Irregularidade: ausência de funcionalidade do objeto pactuado no Contrato de Repasse 0223.34129/2007, celebrado com o Município de Montes Claros/MG, consistente para construção de unidades habitacionais para reassentamento de famílias residentes em áreas de risco, reforma de edificações precárias e execução de obras de saneamento básico, drenagem, recuperação ambiental e urbanização da Vila Novo Castelo Branco, e pavimentação da cidade industrial, sem aproveitamento útil da parcela executada, por motivo de inexecução parcial.
	Conduta: deixar de tomar as providências necessárias à conclusão da obra ou dos serviços pactuados objeto do Contrato de Repasse 0223.34129/2007, restando imprestável a parcela executada, seja por ter ficado a obra inacabada, seja porque os serviços executados não foram suficientes para obter o atingimento dos objetivos acordados.
	Nexo de causalidade: a ausência das providências necessárias à conclusão de obra ou dos serviços pactuados objeto do Contrato de Repasse 0223.34129/2007 resultou na impossibilidade de aproveitamento da parcela executada, e, consequentemente, em prejuízo ao erário correspondente ao valor integral repassado.
	Culpabilidade: não há excludentes de ilicitude, de culpabilidade e de punibilidade. É razoável supor que o responsável tinha consciência da ilicitude de sua conduta. Era exigível a retomada e conclusão do empreendimento do Contrato de Repasse 0223.34129/2007, haja vista que os responsáveis dispunham de tempo e recursos financeiros suficientes.
	Dispositivos violados: art. 37, caput, c/c o art. 70, parágrafo único, da Constituição da República Federativa do Brasil; art. 93 do Decreto-lei 200/1967; art. 66 do Decreto 93.872/1986; art. 22 da IN/STN 1/1997; art. 66 da Lei 8.666/1993; cláusula terceira, item 3.2, alínea 'a', do Contrato de Repasse 0223.34129/2007 (peça 3, p. 43) .
	Débito Apurado: 
	Valor 
	Data

	14.258,76
	07/04/2010

	20.976,11
	17/06/2010

	40.518,55
	26/08/2010

	21.781,56
	25/10/2010

	38.216,44
	09/12/2010

	8.164,06
	05/01/2011

	16.328,52
	17/03/2011

	64.999,85
	29/04/2011

	11.788,64
	08/07/2011

	10.342,17
	25/10/2011

	83.985,74
	05/12/2011

	1.323,56
	22/03/2012

	1.478,61
	22/08/2012

	102.600,37
	21/09/2012

	110.350,47
	04/01/2013

	26.385,53
	28/11/2013

	93.042,03
	31/07/2015

	Valor atualizado do débito até 28/1/2020: R$ 1.019.052,25
30.4. 	aplicar aos responsáveis a multa prevista no art. 57 da Lei 8.443/1992 c/c o art. 267 do RI/TCU, com a fixação do prazo de 15 (quinze) dias, a contar da notificação, para que comprovem, perante este Tribunal (art. 214, III, 'a', do RI/TCU) , o recolhimento da dívida aos cofres do Tesouro Nacional, atualizada monetariamente desde a data do presente acórdão até a do efetivo recolhimento, se for paga após o vencimento, na forma da legislação em vigor;
30.5 	autorizar, desde logo, a cobrança judicial das dívidas, caso não atendidas a (s) notificação (ões) , na forma do disposto no art. 26 da Lei 8.443/1992;
30.6	autorizar também, desde logo, se requerido, com fundamento no art. 26 da Lei 8.443, de 1992 c/c o art. 217, §§ 1º e 2º do Regimento Interno, o parcelamento da (s) dívida (s) em até 36 parcelas, incidindo sobre cada parcela, corrigida monetariamente, os correspondentes acréscimos legais fixando-lhes o prazo de quinze dias, a contar do recebimento da notificação, para comprovar perante o Tribunal o recolhimento da primeira parcela, e de trinta dias, a contar da parcela anterior, para comprovar os recolhimentos das demais parcelas, devendo incidir sobre cada valor mensal, atualizado monetariamente, os juros de mora devidos, no caso do débito, na forma prevista na legislação em vigor, alertando os responsáveis de que a falta de comprovação do recolhimento de qualquer parcela importará o vencimento antecipado do saldo devedor, nos termos do § 2º do art. 217 do Regimento Interno deste Tribunal;
30.7 	enviar cópia do Acórdão a ser prolatado, bem como do Relatório e do Voto que o fundamentarem ao Procuradoria da República no Estado de Minas Gerais, nos termos do § 3º do art. 16 da Lei 8.443/1992 c/c o § 7º do art. 209 do Regimento Interno do TCU, para adoção das medidas cabíveis, alertando-o de que a presente deliberação, acompanhada do Relatório e do Voto que a fundamentam, está disponível para a consulta no endereço www.tcu.gov.br/acordaos."
O procurador Marinus Eduardo De Vries Marsico, representante do MP/TCU, concordou parcialmente com a proposta da unidade instrutiva. O ponto de divergência residiu na responsabilização do prefeito sucessor, Sr. José Vicente Medeiros, em que pese o responsável não tenha trazido defesa aos autos[footnoteRef:3]: [3:  Peça 32, p. 2-3.] 
"A unidade técnica, em sede de conclusão, traz sinteticamente os fundamentos para a imputação de responsabilidade solidária aos dois gestores:
	'A partir dos elementos constantes dos autos, foi possível verificar que o contrato administrativo para execução dos serviços objeto do Contrato de Repasse 0223.34129/2007 foi rescindido na gestão do Sr. Ruy Adriano Borges Muniz e que esse gestor, juntamente com seu sucessor o Sr. José Vicente Medeiros, dispuseram de verba e tempo suficiente para executar o empreendimento objeto do mencionado contrato de repasse, mas não adotaram as providências necessárias à retomada e conclusão das obras, dando causa ao prejuízo apontado'. (grifo acrescido) .
	Para melhor compreensão do feito, mostra-se oportuno destacar os principais fatos alusivos aos repasses havidos no contrato, fatos estes que servirão de apoio a nossas conclusões de encaminhamento processual. 
	Segundo informações apresentadas pela Caixa (vide peça 3) , a execução do objeto iniciou-se em 16/10/2009, antes mesmo do início da gestão do primeiro imputado neste processo, Ruy Adriano Borges Muniz, que se deu a partir de 1/1/2013. Acertadamente, não houve a inclusão do antecessor na relação processual, pois houve aprovação pela Caixa das prestações de contas parciais de sucessivas parcelas, mais precisamente quatorze, compreendendo o período de desbloqueio entre 7/4/2010 a 21/9/2012.
 	Conforme o mesmo relatório da instituição financeira, os problemas se iniciaram na gestão de Ruy Adriano Borges Muniz, o qual foi cientificado das providências necessárias para a reprogramação do objeto e consequente retomada da execução das obras por meio de diversas comunicações eletrônicas relacionadas na referida peça.
	A Caixa afirma que o 'contrato está em reprogramação desde 2/6/2014' e que 'apesar das diversas reuniões e comunicações informando à Prefeitura sobre as providências para análise e consequente aprovação, o Município não providenciou os documentos necessários'. Assegura, por fim, 'que não há funcionalidade da obra nem do trabalho social executado'.
	O relato dos fatos indica que a responsabilidade pelo não prosseguimento das obras se deu exatamente na gestão de Ruy Adriano Borges Muniz, que, repita-se, abrangeu o período de 1/1/2013 a 16/05/2016, tendo tempo suficiente para as ações necessárias ao prosseguimento do empreendimento, conforme destacou a instrução da Secex, sem, no entanto, adotá-las a contento.
	Todavia, com vênias ao entendimento consignado na instrução, a situação do sucessor é diversa, pois sua gestão abrangeu o curto período de 16/5/2016 a 31/12/2016, cerca de sete meses, não nos parecendo razoável imputar-lhe tamanho gravame, ante tempo tão curto, ainda que tenha sido notificado pela Caixa.
	 Convém considerar, ainda, as dificuldades administrativas naturais de assunção de gestão, no curso do último ano do período regular de administração, fruto do afastamento de Ruy Adriano Borges Muniz, por decisão judicial do Tribunal Regional Federal da 1ª Região, conforme informações constantes em diversos sítios na internet que pesquisamos (v.g. http://correiodosul.com/destaque/instituicoes-do-prefeito-afastado-ruy-muniz-sao-alvo-de-operacao/) .
	 Com essas considerações, divergimos pontualmente da proposta da unidade, relativamente ao prefeito sucessor, propondo que suas contas sejam julgadas regulares com ressalva, com fundamento nos arts. 1º, inciso I, 16, inciso II, 18 e 23, inciso II, da Lei 8.443/1992, dando-lhe quitação parcial."
É o relatório.

Ramon Goncalves Rocha (141215/MG), representando Ruy Adriano Borges Muniz.

Procurador Marinus Eduardo De Vries Marsico.

TOMADA DE CONTAS ESPECIAL. CAIXA ECONÔMICA FEDERAL. MUNICÍPIO DE MONTES CLAROS/MG. CONTRATO DE REPASSE. CONSTRUÇÃO DE UNIDADES HABITACIONAIS. INEXECUÇÃO TOTAL. CITAÇÃO. EXCLUSÃO DA RESPONSABILIDADE DO PREFEITO SUCESSOR. CONTAS IRREGULARES. DÉBITO. MULTA. COMUNICAÇÕES.

TOMADA DE CONTAS ESPECIAL (TCE)

Secretaria de Controle Externo de Tomada de Contas Especial (Secex-TCE).

Trata-se de tomada de contas especial instaurada pela Caixa Econômica Federal (Caixa) , em desfavor do Sr. Ruy Adriano Borges Muniz, ex-prefeito de Montes Claros/MG (gestão 1º/1/2013 a 16/5/2016) , em razão da não execução do objeto do contrato de repasse 223.341-29/2007 (Siafi 621902) , celebrado para construção de unidades habitacionais para reassentamento de famílias residentes em áreas de risco, reforma de edificações precárias e execução de obras de saneamento básico, drenagem, recuperação ambiental, urbanização e pavimentação no município.
Foram desbloqueados para implementação do objeto contratual o montante de R$ 666.540,97, em recursos federais, e aplicados R$ 83.602,09, como contrapartida municipal. O ajuste esteve em vigência entre 21/12/2007 e 30/12/2016.
A tomada de contas especial foi instaurada em razão do não cumprimento do objeto pactuado, tendo sido executado o percentual de 7,2% do total previsto, sem que tenha sido alcançado o benefício social esperado. 
O dano ao erário foi apurado no valor correspondente ao total dos recursos federais repassados, atribuindo-se a responsabilidade ao exprefeito Ruy Adriano Borges Muniz.
O órgão de controle interno corroborou o entendimento do tomador de contas especial.
No âmbito do Tribunal, a Secretaria de Controle Externo de Tomada de Contas Especial (Secex-TCE) considerou que o ex-prefeito deveria responder pelo débito apurado, pois não tomou providências para continuidade das obras, apesar de diversas vezes notificado, o que causou o não aproveitamento da parcela executada e o não atingimento dos objetivos do contrato de repasse.
Em relação ao prefeito antecessor, Sr. Athos Avelino Pereira (gestão 2005-2008) , a unidade instrutiva, assim como o órgão concedente, o isentou de responsabilidade, porque não verificou liberação de recursos em sua gestão.
Quanto ao prefeito sucessor, Sr. José Vicente Medeiros (gestão 16/5 a 31/12/2016) , a Secex-TCE, baseando-se nas razões dispostas no parecer da Caixa, entendeu que o gestor, apesar do curto período à frente do município, contribuiu para o insucesso do objeto do contrato de repasse:
" (...) durante esse período cumpria ao ex-administrador providenciar o andamento do objeto, em especial o atendimento às solicitações feitas pela Caixa por meio das CEs 0809/2016/GIVOB/MO e 0947/2016/GIGOV/MO para continuidade da análise da reprogramação solicitada pelo município  ou apresentar alguma outra forma de regularização da situação do termo de compromisso, como a responsabilização da administração com pedido de ressarcimento ao erário ou a devolução dos recursos, o que não foi feito."
Assim, a unidade instrutiva o incluiu como responsável pelo débito, em solidariedade ao Sr. Ruy Adriano Borges Muniz.
A empresa executora não integrou o polo passivo da TCE na fase interna e não foi chamada aos autos no âmbito deste Tribunal, tendo em vista não terem sido reunidos indícios de ter sido a causadora da paralisação das obras.
Regularmente citados, o Sr. Ruy Adriano Borges Muniz apresentou defesa, enquanto o Sr. José Vicente Medeiros manteve-se silente.
No mérito, a unidade instrutiva propôs considerar revel o Sr. José Vicente Medeiros e rejeitar as alegações de defesa do Sr. Ruy Adriano Borges Muniz, julgando irregulares as contas de ambos os responsáveis, com a imputação de débito e multa.
 O procurador Marinus Eduardo De Vries Marsicus, representando o MP/TCU, manifestou divergência apenas quanto à responsabilização do prefeito sucessor, opinando que suas contas, em razão do curto período de sua gestão, sejam julgadas regulares com ressalva, com fundamento nos arts. 1º, I, 16, II, 18 e 23, II, da Lei 8.443/1992, dando-lhe quitação parcial.
II
Como visto, o dano ao erário restou configurado pela transferência de recursos federais sem regular aplicação no seu destino.
O não prosseguimento das obras objeto do Contrato de Repasse 223.341-29/2007 se deu na gestão do ex-prefeito Ruy Adriano Borges Muniz (1º/1/2013 a 16/5/2016) que, chamado aos autos, não logrou comprovar a regularidade da aplicação dos valores públicos sob sua responsabilidade. 
O ex-prefeito recebeu e geriu os recursos federais repassados, isto é, os valores foram liberados em sua gestão à frente do município. 
No caso em exame, destaca-se que o percentual executado da obra, de apenas 7,2%, não teve funcionalidade, e não foram apresentadas justificativas fundamentadas para sua não conclusão, de modo a elidir a irregularidade objeto da citação.
Assim, cabe ao responsável responder pela totalidade do que foi desbloqueado pela Caixa para o município de Montes Claros/MG, visando à execução do contrato de repasse 223.341-29/2007.
Inexistindo elementos que permitam concluir pela boa e regular aplicação dos recursos federais repassados, concordo com a unidade instrutiva e o MP/TCU no sentido de rejeitar as alegações de defesa apresentadas pelo Sr. Ruy Adriano Borges Muniz, devendo suas contas serem julgadas irregulares, com a imputação de débito.
Considerando o entendimento firmado por meio do Acórdão 1441/2016-TCU-Plenário, não ocorreu a prescrição da pretensão punitiva no presente caso. Dessa forma, cabe a aplicação da multa prevista no art. 57 da Lei 8.443/1992, em valor proporcional ao dano.
Em relação à responsabilidade do prefeito sucessor, Sr. José Vicente Medeiros, concordo com o posicionamento do MP/TCU no sentido de que não seria razoável imputarlhe tamanho gravame, uma vez que sua gestão frente ao município se deu em caráter precário, por alguns meses, em razão do afastamento cautelar do ex-prefeito Ruy Adriano Borges Muniz por decisão judicial.
Aliás, esse foi o entendimento expedido no relatório do tomador de contas especial, que tampouco o incluiu como responsável na fase interna da TCE[footnoteRef:2]: [2:  Peça 7, p. 2.] 
"13.           A responsabilidade deve ser afastada do Senhor Jose Vicente Medeiros, gestor do município de 16/05/2016 a 31/12/2016, que ocupou o cargo de Prefeito Municipal em função de afastamento cautelar do Senhor Ruy Muniz. A decisão judicial que conferiu posse ao senhor José Vicente possuía caráter precário, o que marcou de incertezas a passagem deste administrador pelo Paço Municipal. 
13.1 O princípio da Continuidade Administrativa aduz que o sucessor deve dar prosseguimento à execução do objeto ou na impossibilidade fazê-lo, adotar providências a fim de resguardar o erário. Contudo, o Senhor José Vicente permaneceu à frente da Prefeitura por um curto período de tempo, em sua gestão nenhuma despesa do contrato em tela foi autorizada sem que houvesse anuência desta mandatária, além de que a transição inadequada do governo de seu antecessor lhe acarretou dificuldades para a retomada do empreendimento, conforme acostado nos autos (fls. 15/17) . Portanto, entende este Tomador de Contas Especial que o Senhor José Vicente não contribuiu com o evento danoso e deve ser excluído do rol dos responsáveis pela presente TCE."
Desse modo, deve ser afastada a responsabilidade do prefeito sucessor pelo dano ao erário. 
No entanto, considero mais adequado, em razão do contexto acima descrito, que o responsável seja excluído da relação processual, e não que tenha contas julgadas regulares com ressalva.
Diante do exposto, manifesto-me pela aprovação do acórdão que ora submeto à apreciação deste Colegiado.
TCU, Sala das Sessões Ministro Luciano Brandão Alves de Souza, em 23 de março de 2021.
Weder de Oliveira 
Relator